臺灣臺中地方法院刑事裁定
111年度聲字第1983號
聲  請  人  曹秀枝



受  刑  人  黃智旺




上列聲明異議人因受刑人公共危險案件，對於臺灣臺中地方檢
察署檢察官之執行指揮（111年度執字第5624號）聲明異議，本
院裁定如下：
    主    文
聲明異議駁回。
　　理    由
一、聲明異議意旨略以：聲明異議人為受刑人黃智旺（下稱受刑
    人）之配偶，受刑人因公共危險，經本院111年度中交簡字
    第419號判決（下稱本案刑事案件）在案，受刑人雖於民國9
    1年、103年共有兩次酒後駕車之犯罪紀錄，然本案刑事案件
    距離前次時間均逾3年，更無5年內再犯情形，且受刑人罹患
    惡性腫瘤，後因病情復發接受治療，須定期回診，受刑人對
    於酒後駕車之犯罪無再犯之虞，綜合受刑人身心狀況，入監
    執行顯有困難，針對受刑人在通知報到執行時，遭檢察官否
    准易科罰金，檢察官否准受刑人聲請易科罰金，未針對受刑
    人是否符合臺灣高等檢察署研議統一酒駕再犯發監標準之原
    則或例外情事進行調查、衡量，未給予受刑人表示特殊事由
    之機會，且由書記官事先告知不准易科罰金，程序存有瑕疵
    ，難謂裁量完備，顯係指揮不當等語。
二、按受刑人或其法定代理人或配偶，以檢察官執行之指揮為不
    當者，得向諭知該裁判之法院聲明異議；犯最重本刑為5年
    以下有期徒刑以下之刑之罪，而受6月以下有期徒刑或拘役
    之宣告者，得以新臺幣（下同）1千元、2千元或3千元折算1
    日，易科罰金。但易科罰金，難收矯正之效或難以維持法秩
    序者，不在此限，刑事訴訟法第484條、刑法第41條第1項分
    別定有明文。又易科罰金制度係對於違犯輕罪之行為人，本
    受徒刑或拘役之判決，若依宣告刑而執行，可能產生不良之
    影響，故於刑罰執行時變更本所宣告之刑，改以罰金替代徒
    刑或拘役之易刑處分，以避免執行短期自由刑所產生之流弊
    。而依刑法第41條第1項規定之立法理由說明，個別受刑人
    如有不宜易科罰金之情形，在刑事執行程序中，檢察官得依
    該項但書規定，審酌受刑人是否具有「確因不執行所宣告之
    刑，難收矯正之效，或難以維持法秩序」等事由決定之。是
    以，於法院判決確定後，受刑人僅取得得聲請易科罰金之資
    格，檢察官對於得易科罰金案件之指揮執行，仍應依具體個
    案，考量犯罪所造成法秩序等公益之危害大小、施以自由刑
    ，避免受刑人再犯之效果高低等因素，據以審酌得否准予易
    科罰金，亦即執行者所為關於自由刑一般預防（維持法秩序
    ）與特別預防（有效矯治受刑人使其回歸社會）目的之衡平
    裁量，非謂僅因受刑人個人家庭、生活處遇值得同情即應予
    以准許。且法律賦予執行檢察官此項裁量權，僅在發生違法
    裁量或有裁量瑕疵時，法院始有介入審查之必要，如執行檢
    察官於執行處分時，已具體說明不准易科罰金之理由，且未
    有逾越法律授權、專斷等濫用權力之情事，自不得遽謂執行
    檢察官之執行指揮為不當（最高法院100年度台抗字第646號
    裁定、108年度台抗字第536號裁定意旨參照）。
三、經查：
(一)受刑人前因不能安全駕駛動力交通工具之公共危險案件，經
    本院以111年度中交簡字第419號判決判處有期徒刑3月，並
    諭知以1,000元折算1日之易科罰金折算標準（另有併科罰金
    ），嗣受刑人未上訴而確定後，經移送臺灣臺中地方檢察署
    （下稱臺中地檢署）執行，有受刑人之臺灣高等法院被告前
    案紀錄表在卷可稽。又聲明異議人為受刑人之配偶，亦有卷
    附個人戶籍資料（完整姓名）查詢結果、全戶戶籍資料（完
    整姓名）查詢結果可佐，是聲明異議人對檢察官關於受刑人
    刑之執行向本院聲明異議，核屬適法，先予敘明。
(二)而受刑人於111年6月20日至臺中地檢署到案執行，經執行檢
    察官指示執行科書記官詢問受刑人，書記官於人別訊問後，
    詢問受刑人是否知悉因不能安全駕駛罪經本院判處有期徒刑
    3月、併科罰金2萬元確定、對確定判決有無意見、到案開始
    執行之意見、是否聲請易科罰金與聲請社會勞動、理由為何
    等情，受刑人則表示「我要先聲請易科罰金，若檢察官不准
    ，我要再聲請社會勞動。」等語，並提出「受刑人聲請易科
    罰金/社會勞動陳述意見書」陳稱：「我本人有深深的悔意
    ，因為本人有從事農業，故不能照顧田裡工作，所以懇請准
    以易科罰金」，嗣執行書記官檢具上開案件卷證資料及執行
    筆錄送檢察官審核，檢察官審核後，以「本件受刑人黃智旺
    分別於91年4月、103年6月間，故意犯不能安全駕駛動力交
    通工具罪，受拘役或緩起訴處分，惟仍不知悔改，再於111
    年2月間第3次犯本件不能安全駕駛動力交通工具罪，受有期
    徒刑3月及併科罰金2萬元宣告，受刑人已多次犯不能安全駕
    駛動力交通工具罪，仍不知自我警惕戒酒，足徵其為貪杯，
    絲毫不顧用路人及自己生命及財產安全，值此酒駕肇事屢屢
    見報，並為媒體廣泛報導，且政府亦大力宣導酒後不得駕車
    ，以維護用路人及自己生命及財產安全，避免釀成不幸事故
    ，造成個人及無辜用路人家庭破碎之際，受刑人還執意以身
    試法，顯見受刑人有不知自我反省及法意識薄弱之情形，受
    刑人雖主張有農耕因素，固然值得同情、斟酌，惟基於保護
    用路人及受刑人生命及財產安全之考量，認為如不發監執行
    所宣告之刑，難以收矯正之效及難以維持法秩序，其聲請易
    科罰金，不予准許，縱其另聲請易服社會勞動，亦不予准許
    ，對此執行命令，如有不服，得聲明異議」為由，否準受刑
    人易科罰金、易服社會勞動之聲請。其後，書記官再詢問受
    刑人：「問：檢察官經審酌你聲請易科罰金（及易服社會勞
    動）之理由及刑法第41規定後，仍認為，若未發監執行難受
    矯正之效果或維持法秩序，有無意見？（提示並告以檢察官
    否準易科罰金、易服社會勞動之意旨）」，「答：我有深深
    的悔意，我在臺中有工作，南部有種文旦，偶爾一個星期或
    兩個星期要回南部照顧文旦樹，我絕對不會再犯，如有再犯
    任憑檢察官處理。」，「問：若你對此不准易科罰金及易服
    社會勞動之命令不服，可依刑事訴訟法第484條之規定向諭
    知該裁判之法院聲明異議，是否知悉？有何意見？」，「答
    ：知道，沒有意見」，「問：是否有12歲以下小孩需要社會
    局安置之情形？尚有何意見及補充？」「答：沒有。」等語
    ，並作成執行筆錄再送檢察官審核，而檢察官經再審酌受刑
    人之意見後，仍均否准易科罰金、易服社會勞動之聲請，而
    於當日核發111年執冠字第5624號執行指揮書（甲），指揮
    受刑人入監執行上開確定判決所處有期徒刑3 月(罰金刑2萬
    元部分已繳清)等情，此有臺中地檢署執行筆錄2份、受刑人
    聲請易科罰金/社會勞動陳述意見書、臺中地檢署檢察官點
    名單上之批示、執行指揮書在卷足憑，並經本院調取該案執
    行卷宗核閱屬實，復有上開被告前案紀錄表在卷可憑。是檢
    察官已就受刑人聲請易科罰金、易服社會勞動敘明理由予以
    駁回，書記官亦將檢察官不准易科罰金、易服社會勞動之理
    由告知受刑人，並再度訊問受刑人之意見。故本件不准易科
    罰金、易服社會勞動之執行，已對受刑人就其何以不入監服
    刑難收矯正之效或難以維持法秩序乙節，加以告知，並請其
    表示意見，聲明異議意旨指稱未使受刑人有充分陳述意見或
    改聲請易服社會勞動之機會，或辯稱本案係由書記官事先告
    知不准易科罰金之理由等節，核與客觀卷證不符，容有誤會
    。　　　　
(三)再者，檢察官係以受刑人於前已有2次犯酒後駕車之情形，
    而認受刑人不知警惕，仍不顧用路人之安全、法律規定及政
    府宣導，執意以身試法，若未予發監執行所宣告之刑，難收
    矯正之效及難以維持法秩序為由，否准受刑人易科罰金或易
    服社會勞動等情，足見檢察官業已具體敘明其本諸職權認不
    准易科罰金之理由。本院審酌近年來酒駕案件頻傳，一旦肇
    事更動輒造成人命傷亡、家庭破裂，政府亦強力取締酒後駕
    車行為，而受刑人除本案外，確因犯不能安全駕駛動力交通
    工具罪，分別經臺灣臺南地方法院以91年度營交簡字第260
    號判決判處拘役，再經臺中地檢署以103年度偵字第15995號
    為緩起訴處分確定，此有上開前案紀錄表可參，卻仍不知警
    惕，再為本案酒後駕駛動力交通工具之行為，足認易刑處分
    之執行方式對受刑人不生嚇阻及教化作用，而未能收矯正之
    效。是檢察官既已考量受刑人之違法情節與其再犯之高度危
    險性及對公益之危害性，並具體說明不准易科罰金之理由，
    尚難認檢察官所為否准易科罰金或易服社會勞動之處分有何
    違法裁量或裁量瑕疵之情形。
(四)至於臺灣高等檢察署所研議之酒駕發監標準，於個案中本無
    拘束執行檢察官之效力，執行檢察官仍可具體審酌個案受刑
    人之前案紀錄、犯罪情狀等主、客觀條件，而為是否准許易
    科罰金之裁量。另聲明異議人雖執上開健康因素，請求本院
    撤銷執行指揮之處分，惟依首揭說明，此等情詞縱然屬實，
    實與刑法第41條第1項但書所定易科罰金，應考量受刑人是
    否有「難收矯正之效」或「難以維持法秩序」之要件無涉，
    刑法第41條第1項規定於94年2月2日修正後，業將原條文所
    謂「因身體、教育、職業、家庭之關係或其他正當事由，執
    行顯有困難者」之要件刪除，修正理由為：易科罰金制度旨
    在救濟短期自由刑之流弊，性質屬易刑處分，故在裁判宣告
    之條件上，不宜過於嚴苛，現行規定除「犯最重本刑為5年
    以下有期徒刑以下之刑之罪」、「而受6個月以下有期徒刑
    或拘役之宣告」外，尚須具有「因身體、教育、職業或家庭
    之關係或其他正當事由，執行顯有困難」之情形，似嫌過苛
    ，爰刪除「因身體、教育、職業或家庭之關係或其他正當事
    由，執行顯有困難」之限制。至於個別受刑人如有不宜易科
    罰金之情形，在刑事執行程序中，檢察官得依現行條文第1
    項但書之規定，審酌受刑人是否具有「確因不執行所宣告之
    刑，難收矯正之效，或難以維持法秩序」等事由，而為准許
    或駁回受刑人易科罰金之聲請，更符合易科罰金制度之意旨
    。因此，原條文中「因身體、教育、職業、家庭之關係或其
    他正當事由，執行顯有困難者」之要件既已刪除，即不再是
    檢察官審酌准否易刑處分的必要條件，聲明異議人以此為由
    而聲明異議，並無依據。再者，監獄行刑法就罹患身心疾病
    受刑人之救護醫治設有相關規定（監獄行刑法第8章參照）
    ，倘病情嚴重，在監內不能為適當之醫治，得依監獄行刑法
    第58條第1項規定聲請保外醫治或移送病監或醫院；倘受刑
    人因罹患疾病，恐因執行而不能保其生命，更得依刑事訴訟
    法第467條第4款規定聲請停止執行。準此，本件自難單憑聲
    明異議人所陳上情，即認執行檢察官命受刑人入監執行之執
    行指揮有何違法或不當之處。檢察官審酌得否易科罰金，係
    衡量國家對受刑人實施之具體刑罰權是否得收矯正之效及維
    持法秩序，本不影響檢察官上開指揮執行之認定，且無從據
    以作為檢察官指揮將受刑人發監執行有何違法或不當之事證
    。
四、綜上，本案檢察官於執行處分時，已綜合考量受刑人之犯罪
    情節及個別具體事由，並說明不准易科罰金或易服社會勞動
    之理由，亦無逾越法律授權或專斷等濫用權力之情事，尚難
    遽謂檢察官之執行指揮為不當，法院自應尊重其裁量權限，
    而無從介入加以審查。從而，聲明異議人執上述事由請求撤
    銷該執行處分，核無理由，應予駁回。
據上論斷，依刑事訴訟法第486條，裁定如主文。 
中　　華　　民　　國　　111 　年　　7 　　月　　6 　　日
                  刑事第十八庭  法  官  張美眉
以上正本證明與原本無異。
如不服本裁定，應於收受送達後5日內向本院提出抗告狀。（應
附繕本）
　　　　　　　　　　　　　　　　書記官  賴惠美　　　　
中　　華　　民　　國　　111 　年　　7 　　月　　6 　　日